【裁判字號】    98,交易,91
【裁判日期】    990526
【裁判案由】    過失致死
【裁判全文】
臺灣苗栗地方法院刑事判決              98年度交易字第91號
公  訴  人  臺灣苗栗地方法院檢察署檢察官
被      告  甲○○
上列被告因過失致死案件，經檢察官提起公訴（98年度偵字第25
65號），本院判決如下：
    主  文
甲○○犯不能安全駕駛動力交通工具罪，累犯，處有期徒刑參月
；又犯過失致人於死罪，處有期徒刑壹年參月。應執行有期徒刑
壹年肆月。
    事  實
一、甲○○前因詐欺、違反電子遊戲場業條例案件，經本院判處
    應執行有期徒刑8 月確定後，於民國97年7 月16日縮刑期滿
    執行完畢。詎甲○○仍不知警惕，與乙○○及洪水金於97年
    10月5 日14時許至同日17時止，在苗栗縣苑裡鎮青埔公墓附
    近飲酒過量，顯已達不能安全駕駛動力交通工具之程度，竟
    仍執意於同日17時許騎其所有之車號GR3-415 號重型機車欲
    返回住處；又其本身雖執意酒後騎車，然仍應注意不得搭載
    他人，以避免發生危險，而當時天候晴、日間自然光線、柏
    油路面狀態乾燥、無缺陷、亦無障礙物且視距良好，並無不
    能注意之情形，竟疏未注意及此，仍騎上開機車搭載洪水金
    沿苗121 線公路由北往南方向行駛，迨行經該公路16公里處
    ，因酒醉導致其操控機車的能力不足，無法妥適駕駛機車且
    採取必要的安全措施而傾倒滑行，致其人車倒地，洪水金則
    因此自後座遭拋出，頭部撞擊地面，並受有頭部外傷、顱腦
    損傷併顱內出血，經送醫急救後，延至同年月7 日21時30分
    不治死亡。嗣經到場處員警於事發同日19時56分許，對甲○
    ○施以酒精濃度測定，測得呼氣酒精濃度達每公升0.39毫克
    ，始悉上情。
二、案經臺灣苗栗地方法院檢察署檢察官相驗後自動檢舉偵查起
    訴。
    理  由
壹、證據能力部分：
一、按測謊鑑定有無證據能力，刑事訴訟法並無明文規定，惟實
    務上，法院或檢察官依刑事訴訟法第208條第1項規定，囑託
    法務部調查局或內政部警政署刑事警察局為測謊鑑定，受囑
    託機關就鑑定結果，以該機關名義函復原囑託之法院或檢察
    官，該測謊鑑定結果之書面報告，即係受囑託機關之鑑定報
    告，該機關之鑑定報告，形式上若符合測謊基本程式要件，
    包括：經受測人同意配合，並已告知得拒絕受測，以減輕
    受測者不必要之壓力，測謊員須經良好之專業訓練與相當
    之經驗，測謊儀器品質良好且運作正常，受測人身心及
    意識狀態正常，測謊環境良好，無不當之外力干擾等要件
    ，始賦予證據能力，非謂機關之測謊鑑定報告書當然具有證
    據能力（最高法院97年度臺上字第1856、1709號判決意旨參
    照）。本案法務部調查局之測謊鑑定，係被告甲○○及證人
    乙○○自願接受測謊，並無強迫之情事，且測謊人員並有告
    知刑事訴訟法所賦予之權利，此有被告甲○○及證人乙○○
    簽具之測謊同意書附卷（參審卷第106 頁、第113 頁）；而
    上開測謊之鑑定人即法務部調查局調查官易繼湘係美國測謊
    協會會員，具有良好測謊專業訓練及經驗，且被告甲○○及
    證人乙○○接受測試之地點，係於法務部調查局鑑識科學處
    ，測試環境良好，並無不當外力干擾，測試前，經被告甲○
    ○、證人乙○○簽具測謊同意書，其等2 人表明身心狀態均
    正常，包括無精神疾病在內之病歷，測謊儀器運作正常等情
    ，此有鑑定人即執行測試人員易繼湘美國測謊協會會員證書
    、測謊鑑定書、測謊同意書、身心狀況調查表、測謊問卷內
    容題組（包含檢測方法）、生理記錄圖（含呼吸、膚電、脈
    搏）、其他測謊資料在卷可憑（參審卷第104 至121 頁）。
    足見本案測謊鑑定書形式上已符合前述之測謊基本程式要件
    ，可認該鑑定書具有證據能力。
二、本件被告甲○○對於下列供述證據、非供述證據的證據能力
    均不爭執（參98年8 月4 日準備程序筆錄第3 頁、99年5 月
    12日審判筆錄第2 至4 頁），且無違法取得或顯不可信之情
    形，本院自得將之採為認定本件犯罪事實存否之證據，附此
    敘明。
貳、實體部分：
一、被告甲○○固坦承與乙○○及洪水金3 人，於97年10月5 日
    14 時 許至同日17時止，在苗栗縣苑裡鎮青埔公墓附近飲酒
    等事實，但否認有公共危險、過失致人於死犯行，辯稱：當
    日係洪水金其機車載伊下山腳欲回家，伊沒有騎機車等語。
二、惟查：
  (一)本件車禍事故發生後，車號GR3-415 號機車係右側倒地，由
    苗121 線道路16公里處之南向雙黃線處滑向左前方，最後靜
    止於對向即北向車道上，而車頭迴向朝向北方，刮地痕為9.
    3 公尺。被害人洪水金倒地位置，係於南向車道上並在機車
    靜止處之北方，此有警製道路交通事故現場圖1 份及現照片
    6 張在卷可佐（參相卷第24頁、第30至32頁）。
  (二)被害人洪水金因機車倒地車禍而頭部外傷，致顱腦損傷及顱
    內出血，經送醫急救延至97年10月7 日21時30分不治死亡。
    被害人洪水金除有前述主要致命之傷害外，尚有右眶上部瘀
    腫發黑、左側顱顏頸部皮下血腫瘀青、左耳後枕部鈍傷瘀腫
    ，及左臉頰輕微擦傷之傷害，此經檢察官督同檢驗員相驗屬
    實，此有相驗筆錄、相驗屍體證明書、檢驗報告書、現場照
    片、相驗照片在卷可憑（參相卷第38至39頁、第44頁、第51
    至58頁、第30至32頁、第70至71頁正面、第72至75頁、第80
    至88頁）。
  (三)被告甲○○亦因本件車禍事故而受傷，其受傷之部位分別為
    右臉頰、右手肘、右腳踝及左手腕等處，並於右胸壁及右腹
    壁有挫傷之傷害，此業經被告甲○○陳述明確（參相卷第42
    頁），復有苑裡鎮李綜合醫院就診之病歷表（參相卷第108
    至113 頁），及檢察官相驗訊問被告時，由檢驗員對被告拍
    攝之照片7 張附卷可稽（參相卷第71頁正面至背面）。
  (四)是觀諸被告上開機車係右側倒地且滑向左前方，及被害人所
    受之傷害主要屬重力撞擊，被告所受傷害主要屬右臉頰、右
    手肘、右腳踝、右胸腹部之擦、挫傷等情。由此足見被害人
    所受的上述傷勢，顯係因機車倒地過程中其身體遭拋出所致
    ，被告所受之傷害則係連人帶車倒地摩擦地面及身體碰撞機
    車所致，應可認定。再斟酌檢察官99年4 月21日98年度蒞字
    第2187號補充理由書所附的法務部法醫研究所九十三年度法
    醫鑑定業務統計年報（參審卷第132 至133 頁）所示，可知
    法務部法醫研究所係依據當事人之傷勢，來判斷其究屬機車
    駕駛者或乘客，其內容略以：現今臺灣常見跨乘式摩托車之
    駕駛者，一往前衝就衝撞到龍頭，並造成下腹部及膝蓋受傷
    ，但因其手握機車把手，在煞車時，常因機車摩擦力阻止向
    前衝的慣性動力，衝擊力較小。而乘客若無抱緊駕駛者，則
    較易脫離機車，且因衝擊力較大，受傷之傷勢較駕駛者嚴重
    ，復因其前沒有油箱、把手、龍頭等固定點，所以隨機車前
    後撞擊、煞車致車身向上翻起而直接往上飛、翻滾、再掉下
    來，所以受傷的常是頭部，因此，乘客較少見腹部之肝、脾
    臟受擠壓而損傷。但駕駛者的受傷是受撞擊阻力的影響，反
    而因胸腹部的受傷減少頭部傷害的機會，乘客主要的受傷型
    態是位在死亡率最高的頭部傷害等語。而本件被害人係因機
    車倒地車禍而頭部外傷，致顱腦損傷及顱內出血不治死亡；
    被告受傷之部位分別為右臉頰、右手肘、右腳踝及左手腕等
    處，並於右胸壁及右腹壁挫傷之傷害，已如前述。是參照法
    務部法醫研究所上述報告內容，益見本件係被告騎乘上述機
    車搭載被害人行經上址，由南向車道約雙黃線處往左前方滑
    倒，因被害人前方並沒有油箱、把手、龍頭等固定點，乃隨
    機車滑行倒地而自後座拋出，致頭部撞擊地面，造成其顱腦
    損傷及顱內出血不治死亡；被告則因係駕駛者前方有龍頭、
    把手阻止向前衝的慣性動力，造成其右胸腹部、右手肘、右
    腳踝等部位擦挫傷。
  (五)至被告甲○○辯稱當日係被害人騎乘上述機車搭載伊，被害
    人洪水金平日亦有騎機車之情形等語。證人乙○○於檢察官
    偵查、本院審理時均證稱當日下午伊駕駛自用小客車跟隨在
    被告與被害人之後方，當時係被害人騎乘機車搭載被告等語
    （參相卷第42至43頁，本院審卷第3 至11頁）。但查：
    1.被害人洪水金前因頸椎損傷致神經損傷而左手肢體障礙，
      領有中華民國身心障礙手冊，此有中華民國身心障礙手冊
      、身心障礙者鑑定表各1 份在卷可佐（參相卷第33頁、第
      93至100 頁）。再考諸檢察官98年11月16日98年度蒞字第
      2187號補充理由書所附之長庚醫療財團法人林口長庚紀念
      醫院（以下稱林口長庚醫院）98年11月10日（九八）長庚
      院法字第1072號函所示（參審卷第43至44頁），可知被害
      人洪水金係輕度肢障，其最後1 次至林口長庚醫院就診係
      97年5 月28日，而依其當時病情研判，其左手抓力及手指
      伸展力肌力僅達正常人五分之二程度，恐無法抓緊機車把
      手，就醫學而言，評估其騎乘機車應有困難等情。由此可
      見，被害人洪水金既然係輕度肢障騎乘機車有困難，則其
      騎乘機車搭載正於壯年的被告甲○○的可能性非常低。更
      何況被害人洪水金於車禍發生後，經採集其血液檢驗酒精
      濃度達126mg/dl，換算成呼氣酒精濃度達每公升0.63毫克
      ，此有苗栗縣警察局通霄分局山腳派出所酒精測定紀錄表
      1 紙可稽（參相卷第27頁），則業已酒醉的輕度肢障者洪
      水金，實無能力騎乘機車搭載被告甲○○。且被害人洪水
      金既有左手肢體障礙之情事，則被告甲○○與被害人洪水
      金欲同搭被告所有之機車返家，衡諸常情，由被告騎車以
      搭載被害人方符事理，顯無再由被害人騎機車搭載被告之
      理。
    2.證人乙○○於97年10月5 日20時50分許，亦即上述車禍發
      生4 個多小時後，於警詢時陳稱當時看到1 部機車（GR3-
      415 號重機）在上述地點倒在路上，現場有甲○○、洪水
      金都倒在路中間，是誰騎乘伊不知道等語（參相卷第17頁
      ）。但其於97年10月8 日檢察官相驗訊問時即改稱死者騎
      機車等語（參相卷第43頁）。然查，一般人的記憶應係距
      離事發時點愈近愈清晰，距離事發時點愈遠愈模糊。準此
      ，證人乙○○於案發當日甫於前述車禍發生後不久，接受
      警員詢問時係表示不知道是誰騎機車，竟於車禍發生被害
      人死亡後，於檢察官訊問時方記起當時係死者騎機車，顯
      有悖於常情。則其於檢察官偵查時、本院審理時證稱係洪
      水金騎機車等語的真實性，即有可疑。
    3.被告甲○○、證人乙○○2 人於99年4 月20日至法務部調
      查局測謊，經鑑定人員以控制問題法、混合問題法施測，
      被告甲○○稱：(1)機車摔倒時，非伊騎機車載洪水金。(2)
      本案非伊酒後騎車載洪水金；乙○○稱：(1)車禍發生時非
      由甲○○騎機車。(2)本案伊有看見洪水金騎車載甲○○。
      上述問題其等2 人經測試均呈情緒波動反應，研判均有說
      謊等情，此有法務部調查局測謊報告書、測謊鑑定過程參
      考資料、法務部調局測謊資料明細表、測謊同意書、身心
      狀況調查表、測謊問卷內容題組（包含檢測方法）、生理
      記錄圖（含呼吸、膚電、脈搏）、施測者專業資格證明、
      其他測謊資料在卷可憑（參審卷第104 至121 頁）。由此
      可知，被告甲○○陳稱案發當時洪水金騎機車載伊等語，
      證人乙○○證稱係洪水金騎機車載被告等語均屬不實，均
      不能採信。由此足徵，被告甲○○上述辯解均為臨訟卸責
      之詞，不足採信。
  (六)按刑法第185 條之3 所規定之不能安全駕駛動力交通工具罪
    ，所謂「不能安全駕駛」，係屬抽像危險犯，而「抽象危險
    犯」，係指一般有侵害法益危險之行為為已足，在構成要件
    之內容上，不以具體發生危險為必要，換言之，乃以危險之
    發生非構成要件要素的犯罪，因法條已擬制其行為本身隱含
    有抽象危險，故危險發生之有無，無待法官就具體案情來作
    判斷。事實上，一旦於服用毒品、麻醉藥品、酒類或其他相
    類之物品後，無法想像各該物品效力發作後，不會對服用人
    之神經系統或感官意識造成任何影響，於此狀態下駕駛動力
    工具，對其他參與交通行為者之生命身體法益而言，顯然已
    具有相當之危險性，該危險已藉刑法第185 條之3 之構成要
    件事實而得以推定。再參以增訂刑法第185 條之3 之原因，
    乃為維護交通安全，而增設服用酒類或其他相類之物過量，
    致意識模糊駕駛交通工具之處罰規定，以防止交通事故之發
    生（立法理由參照），足認增訂該條之主要目的，係為有效
    防止酒後駕車在交通往來中所可能衍生的危險，質言之，增
    訂該條之主要目的，係為保障其他用路人之人身安全，而非
    為防止行為人發生交通事故之危險。職是，益徵刑法第185
    條之3 所謂「不能安全駕駛」，確屬抽像危險犯無訛。又對
    於呼氣酒精濃度已達每公升0.55毫克（MG/L）以上者，肇事
    率為一般正常人之10倍，認為已達不能安全駕車之標準，此
    業經法務部88年5 月18日以法88檢字第001669號函告周知（
    參審卷第83頁），應為絕對不能安全駕駛動力交通工具。再
    按食後飲酒其呼氣酒精代謝率為每小時每公升0.050 至0.11
    4 毫克，平均為每公升0.075 毫克，亦有內政部警政署刑事
    警察局89年12月21日（89）刑鑑字第198913號函可稽（參審
    卷第87頁）。本件被告甲○○於97年10月5 日17時許，自苗
    栗縣苑裡鎮青埔公墓附近騎乘上述機車搭載被害人洪水金上
    路，車禍發生後，經警於97年10月5 日19時56分，對之為酒
    精濃度測定，測得呼氣酒精濃度達每公升0.39毫克，此有酒
    精測定紀錄表在卷可佐（參相卷第28頁）。是騎酒精測試時
    回溯騎機車上路之際，業已近3 小時，則其騎機車上路時的
    呼氣酒精濃度為每公升0.615 毫克（計算式：0.39＋0.075
    ×3 ＝0.615 ）依上開函文及文獻記載，足認被告於駕車之
    始及案發之時，顯已達於不能安全駕駛動力交通工具之情狀
    。且其酒後騎乘機車於上址發生車禍，導致被害人因而死亡
    ，其亦受傷，其不能安全駕駛動力交通工具而駕駛，甚為明
    灼。
  (七)又按汽車駕駛人飲用酒類後，其吐氣所含酒精濃度超過每公
    升0.25毫克以上，不得駕車；次按汽車行駛時，駕駛人應注
    意車前狀況及兩車並行之間隔，並隨時採取必要之安全措施
    ，道路交通安全規則第114 條第2 款、第94條第3 項分別定
    有明文。而肇事當時天候晴、日間自然光線、柏油路面狀態
    乾燥、無缺陷、亦無障礙物且視距良好等情，亦有前開照片
    及道路交通事故調查報告表（一）（參相卷第25頁、第30至
    32頁）附卷可憑，按當時情形並無不能注意之情事，被告竟
    疏未注意及此，且於飲用酒類後呼氣酒精濃度於車禍發生後
    為每公升0.39毫克，回溯其其機車上路時呼氣酒精濃度為每
    公升0. 615毫克，仍執意駕駛機車搭載洪水金上路，終因其
    酒醉而操控機車的能力不足，無法妥適駕駛機車且採取必要
    的安全措施，導致機車失控傾倒滑行而發生本件車禍，自有
    過失。且本件經送請臺灣省竹苗區車輛行車事故鑑定委員會
    鑑定結果亦同此認定，此有臺灣省竹苗區車輛行車事故鑑定
    委員會98年11月9 日竹苗鑑980564字第0985303151號函在卷
    可憑（參審卷第39頁）。又被告肇事致被害人洪水金因頭部
    外傷，致顱腦損傷及顱內出血，經送醫急救延至97年10 月7
    日21時30分不治死亡等情，已如前述。被害人洪水金之死亡
    與被告之過失行為間顯然有相當因果關係，被告自應負過失
    致死罪責。是本件事證已臻明確，被告不能安全駕駛動力交
    通工具而駕駛、過失致死犯行均堪以認定。
三、核被告甲○○所為，係犯刑法第185 條之3 之不能安全駕駛
    動力交通工具罪、第276 條第1 項之過失致死罪。被告於酒
    醉後駕車肇事，因而致人死亡，依法負刑事責任，應依道路
    交通管理處罰條例第86條第1 項規定，加重其刑。又被告前
    因詐欺、違反電子遊戲場業條例案件，經本院判處應執行有
    期徒刑8 月確定後，於97年7 月16日縮刑期滿執行完畢，此
    有臺灣高等法院被告前案紀錄表1 份在卷可考，其於前述有
    期徒刑執行完畢後，5 年內故意犯本件不能安全駕駛動力交
    通工具罪，為累犯，應依刑法第47條第1 項規定加重其刑。
    被告所犯上開2 罪，犯意各別，犯罪構成要件不同，應予分
    論併罰。爰審酌被告於飲酒後已達不能安全駕駛動力交通工
    具的程度，仍然執意駕駛上述機車搭載被害人洪水金上路，
    業已對被害人及其他用路人造成危險，實不足取。且其於上
    路後，因酒醉導致其操控機車的能力不足，無法妥適駕駛機
    車且採取必的安全措施而傾倒滑行，肇致本件車禍，使被害
    人受有上述傷害不治死亡，產生此無可彌補之後果，對被害
    人家屬所造成之傷痛非輕。復衡酌其否認犯行飾詞卸責，遑
    論賠償被害人家屬所受之損失等一切情狀，量處如主文所示
    之刑。至檢察官對被告上述2 犯行，具體求處應執行有期徒
    刑2 年以上，但因被告並無不能安全駕駛動力交通工具而駕
    駛之前科紀錄，此有臺灣高等法院被告前案紀錄表1 份在卷
    可憑。本院於量刑時應斟酌與數次犯酒醉駕車之行為人的刑
    度有所區隔，以求罪當其罰，因認檢察官之求刑，稍嫌過重
    ，略予調減，附此敘明。
據上論斷，應依刑事訴訟法第299 條第1 項前段，道路交通管理
處罰第86條第1 項，刑法第185 條之3 、第276 條第1 項、第47
條第1 項、第51條第5 款，刑法施行法第1 條之1 ，判決如主文
。
本案經檢察官林俊杰到庭執行職務。
中    華    民    國    99    年    5     月    26    日
                  刑事第一庭      法  官  呂曾達
以上正本證明與原本無異。
如不服本判決應於收受判決後10日內向本院提出上訴書狀，並應
敘述具體理由。其未敘述上訴理由者，應於上訴期間屆滿後20日
內向本院補提理由書( 均須按他造當事人之人數附繕本) 「切勿
逕送上級法院」。告訴人或被害人如對本判決不服者，應具備理
由請求檢察官上訴，其上訴期間之計算係以檢察官收受判決正本
之日期為準。
                                  書記官  劉容辰
中    華    民    國    99    年    5     月    26    日
附錄論罪科刑法條：
中華民國刑法第185條之3
服用毒品、麻醉藥品、酒類或其他相類之物，不能安全駕駛動力
交通工具而駕駛者，處 1 年以下有期徒刑、拘役或科或併科 15
萬元以下罰金。
中華民國刑法第276 條第1 項
（過失致死罪）
因過失致人於死者，處 2 年以下有期徒刑、拘役或 2 千元以下
罰金。

司法院資訊處製作；財團法人民間司法改革基金會備份。
